【裁判字號】    97,上易,2541
【裁判日期】    971208
【裁判案由】    偽造文書
【裁判全文】
臺灣高等法院刑事判決                97年度上易字第2541號
上  訴  人
即  被  告  甲○○
輔  佐  人  乙○○
選任辯護人  許文彬律師
            陳建三律師
上列上訴人因偽造文書案件，不服臺灣臺北地方法院97年度易字
第496號，中華民國97年8月29日第一審判決（起訴案號：臺灣臺
北地方法院檢察署96年度偵字第25420號），提起上訴，本院判
決如下：
    主  文
原判決撤銷。
甲○○共同犯行使使公務員登載不實文書罪，處有期徒刑伍月，
如易科罰金，以銀元參佰元即新臺幣玖佰元折算壹日，減為有期
徒刑貳月又拾伍日，如易科罰金，以銀元參佰元即新臺幣玖佰元
折算壹日。緩刑年。
    事  實
一、甲○○因罹患精神分裂症，致辨識行為違法的能力顯著減低
    。明知丙○○（ELIS NURHAYATI，業經檢察官緩起訴處分）
    為印尼籍女子，且其並無與丙○○結婚之真意，竟於民國92
    年間某日，因經營頂好人力仲介公司之曹啟明（另由原審另
    案審理）之招攬，收取不詳之代價後，同意擔任丙○○以結
    婚方式入境臺灣地區之人頭。二人仍共同基於行使使公務員
    登載不實文書之犯意聯絡，先於92年12月16日，同往印尼西
    爪哇省勿加西縣芝峇魯沙鄉宗教事務所，辦理甲○○與丙○
    ○之結婚手續，於同年12月17日，取得印尼勿加西市政府市
    民行政署核發之結婚呈報證書後，即由曹啟明持向駐印尼臺
    北經濟貿易代表處辦理認證，待甲○○返回臺灣，再於93年
    2月9日，持之向基隆市仁愛區戶政事務所申辦其與丙○○之
    結婚戶籍登記，使該管公務員為形式審查後，將該不實事項
    登載於職務上所掌之戶籍登記簿、戶籍謄本等公文書上，足
    以生損害戶政機關對於戶籍資料管理之正確性。嗣丙○○於
    93 年3月28日（起訴書誤載為4月30日）持外交部領事事務
    局駐印尼臺北經濟貿易代表處核發之「停留簽證」搭機來臺
    ，甲○○即委由不知情之宏偉旅行社員工蘇俊昇，持該使公
    務員登載不實之戶籍謄本公文書，以來臺依親之名義，向外
    交部領事事務局申請丙○○「居留簽證」而行使之，經承辦
    公務員為實質審查後，於93年4月30日准許核發居留簽證予
    丙○○。嗣於96年2月2日下午4時許，丙○○前往內政部移
    民署基隆市服務站申辦護照遺失手續，始知上情。
二、案經內政部入出國及移民署移送臺灣臺北地方法院檢察署檢
    察官追加起訴。
    理  由
一、證人丙○○於警詢時之陳述，雖屬傳聞證據，惟其現所在不
    明，無法傳喚，且其係因前往移民署基隆市服務站申辦護照
    遺失手續時，經警局員警詢問入境原委，依其自由意志而為
    陳述，自具有較可信之特別情況，依刑事訴訟法第159條之3
    規定，自不因屬傳聞而無證據能力。
二、訊據被告甲○○矢口否認有何行使使公務員登不實文書之犯
    行，辯稱：伊依循婚姻介紹廣告，按址前往台北市○○○路
    曹啟明辦公室，並支付介紹費新臺幣（以下同）10萬元後，
    隨同曹啟明及其他不相識之人同往印尼挑選新娘，伊挑選丙
    ○○為結婚對象，但丙○○係於93年4月30日，才獨自搭機
    來台。嗣因伊家人反對，故由曹啟明為渠等辦理公開的結婚
    儀式。婚後，伊與丙○○同居2個月，丙○○即行方不明，
    伊因此曾向基隆市警察局申請登記為失蹤人口。伊並非與丙
    ○○假結婚，亦未使公務員登載不實云云。經查：
  (一)被告與曹啟明於92年12月16日，共同前往印尼西爪哇省勿加
    西縣芝峇魯沙鄉宗教事務所，辦理被告與丙○○之結婚手續
    ，同年12月17日取得印尼勿加西市政府市民行政署核發之結
    婚呈報證書後，先由曹啟明持向駐印尼臺北經濟貿易代表處
    辦理認證。待被告返回臺灣，再於93年2月9日，以其與丙○
    ○結婚已於印尼結婚之事項，向基隆市仁愛區戶政事務所申
    辦結婚戶籍登記，使該管公務員為形式審查後，將之登載於
    職務上所掌之戶籍登記簿、戶籍謄本等公文書上。嗣丙○○
    持外交部領事事務局駐印尼臺北經濟貿易代表處核發之停留
    簽證搭機來臺，被告乃委由不知情之宏偉旅行社員工蘇俊昇
    ，持該使公務員登載不實之戶籍謄本公文書，以來臺依親之
    名義，向外交部領事事務局申請丙○○居留簽證，經承辦公
    務員為實質審查後，於93年4月30日核發居留簽證予丙○○
    等情，業據被告於原審審理中供承不諱，核與證人丙○○於
    警詢所述及證人曹啟明於原審所證相符，並有被告與丙○○
    之結婚登記申請書、戶籍謄本、結婚呈報證書原本與中文譯
    本各1份（見偵查卷第53至56頁）、外交部領事事務局函附
    之居留簽證申請書1份、申請人簽證資料2份可稽，被告此部
    分之自白，核與事實相符，堪予採信。另丙○○來台之時間
    為93年3月28日，亦有法務部入出境資訊連結作業查詢單1紙
    可憑，被告及丙○○雖均供稱丙○○來台之時間為93年4月
    30 日，與上開證據不符，不足採信。
  (二)被告雖辯稱與丙○○間確有結婚之真意，且曾支付曹啟明10
    萬元作為前往印尼結婚之費用，曹啟明並於原審證稱：被告
    前往印尼與丙○○結婚，曾支付10萬元代辦費云云（見原審
    97年8月21日審判筆錄第3頁），然與證人丙○○於警詢所述
    ：伊只跟被告住了2個月，曹啟明即叫伊去工作，因伊來臺
    與被告結婚，由曹啟明代支35萬元，來臺後與曹啟明約定欠
    款由薪資扣抵，因被告都不接伊電話，曹啟明也說不必找被
    告，以後找他即可等語不符（見偵查卷第85、86頁）。如丙
    ○○與被告有結婚之真意，且被告確曾支付曹啟明10萬元代
    辦費用，何以丙○○於來臺後僅與被告短暫同居，即聽從曹
    啟明之指示前往工作？又何以被告竟拒不接聽丙○○電話，
    而丙○○諸多事宜均逕洽曹啟明？凡此均與婚姻關係存在之
    配偶相互間之互動常態迥異，足徵被告所辯，不足採信。
  (三)被告另辯稱曹啟明曾在臺灣地區幫伊與丙○○辦理結婚儀式
    云云，惟此為曹啟明所否認（見原審97年8月21日審判筆錄
    第5頁），是被告此部分所辯，亦無足取。
  (四)依曹啟明於原審所證：是伊帶丙○○去辦理外僑居留證，被
    告當天因為有事，自行前往，並在警局外會合等語（見原審
    97年8月21日審判筆錄第6頁），則被告與丙○○如確屬夫妻
    關係，理應由被告陪同前往辦理外僑居留證，何以由曹啟明
    陪同前往，被告再自行前往會合之理？此亦與常情有違。
  (五)被告復辯稱：其於丙○○行方不明後，曾向基隆市警察局申
    請登記為失蹤人口云云。然經原審向基隆市警察局函詢結果
    ，丙○○於96年2月2日16時許，由友人王坤勝陪同前往移民
    署基隆市服務站申辦護照遺失手續，該局接獲通報後前往帶
    回偵辦，並於翌日責付予王坤勝，惟丙○○於數日後即失去
    聯繫，並無行方不明之報案紀錄等情，亦有該局97年4月11
    日基警外字第0970009377號函1件可憑（見原審卷第75頁）
    ，可知被告所辯顯與事實不符。雖被告曾以丙○○自93年3
    月28日結婚來台後，與其同居至94年2月間，隨即行蹤不明
    ，並無維持婚姻之意願為由，向臺灣板橋地方法院請求判決
    離婚獲准，此有該院96年度婚字第940號民事判決既確定證
    明書各1份可稽（見原審卷第58至61頁），然於上開民事離
    婚事件，法院僅憑被告一方所述而為判決，並未實質審查被
    告與丙○○間是否確有結婚之真意，自難依此為有利於被告
    之認定。
  (六)被告原設籍於臺北縣三重市○○里○○鄰○○街2號2樓鄭豪傑
    戶內，於93年2月6日，將戶籍遷入基隆市○○區○○街16巷
    14之3號程仁祥戶內，並於93年2月9日，以該址向基隆市戶
    政事務所申請辦理結婚登記，復於同年5月25日，將戶籍遷
    至臺北縣三重市○○里○○鄰○○街112巷2號3樓。而上開基
    隆市地址，除程仁祥與被告設籍外，同時亦有梁敬翔（已歿
    ）及呂榮棟2人遷入，而程仁祥、梁敬翔及呂榮棟等3人亦因
    與印尼籍女子辦理假結婚登記，分別經起訴或因死亡而獲不
    起訴處分，此為被告於原審審理時所自承，並有被告結婚登
    記申請書、戶籍謄本、呂榮棟結婚登記申請書、臺灣臺北地
    方法院檢察署檢察官97年度偵字第409號不起訴處分書、追
    加起訴書及96年度偵字第25420號追加起訴各1份可參。如被
    告與丙○○間確有結婚之真意，何需將其戶籍與其他辦理假
    結婚之人一同遷入程仁祥之住處，復於3個月後，再將戶籍
    遷出，此亦與常情有違。綜上所述，被告所辯，均屬臨訟卸
    責之詞，不足採信。是本件事證明確，被告犯行，洵堪認定
    。
三、按被告行為後，刑法部分條文業於94年1月7日修正，同年2
    月2日公佈，於95年7月1日施行。依現行刑法第2條第1項規
    定：「行為後法律有變更者，適用行為時之法律，但行為後
    之法律有利於行為人者，適用最有利於行為人之法律。」，
    上開規定乃與刑法第1條罪刑法定主義契合，而貫徹法律禁
    止溯及既往原則，係規範行為後法律變更所生新舊法律比較
    適用之準據法，是刑法第2條本身雖經修正，但刑法第2條既
    屬適用法律之準據法，本身尚無比較新舊法之問題，應一律
    適用裁判時之現行刑法第2條規定以決定適用之刑罰法律。
    又本次刑法修正之比較新舊法，應就罪刑有關之共犯、未遂
    犯、想像競合犯、牽連犯、連續犯、結合犯、以及累犯加重
    、自首減輕暨其他法定加減原因（如身份加減）與加減例等
    一切情形，綜其全部罪刑之結果而為比較，最高法院95年5
    月23日95年度第八次刑事庭會議決議可資參照。經查：本件
    被告所涉犯之刑法第216條、第214條行使使公務員登載不實
    文書罪，其法定刑為3年以下有期徒刑、拘役或銀元500元以
    下罰金，於刑法修正前後並無變更。然就罰金刑部分，刑法
    第33條第5款有關於罰金刑之規定，在刑法施行法於95年6月
    14日修正增訂第1條之1，並自95年7月1日起施行。據修正後
    刑法施行法增訂第1條之1：「中華民國94年1月7日刑法修正
    施行後，刑法分則編所定罰金之貨幣單位為新臺幣。94 年1
    月7日刑法修正時，刑法分則編未修正之條文定有罰金者，
    自94年1月7日刑法修正施行後，就其所定數額提高為30 倍
    。但72年6月26日至94年1月7日新增或修正之條文，就其所
    定數額提高為3倍」及刑法第33條第5款修正為：「主刑之種
    類如下：五罰金：新臺幣1千元以上，以百元計算之」等規
    定，是依修正後之法律，刑法行使使公務員登載不實文書罪
    所科之罰金刑最高額維持不變，最低額則提高為新臺幣1000
    元，比較修正前、後之刑罰法律，自以被告行為時關於科處
    罰金刑之法律較有利於被告。
四、核被告所為，係犯刑法第216條、第214條之行使使公務員登
    載不實文書罪。被告所犯使公務員登載不實之低度行為，為
    行使之高度行為所吸收，不另論罪。被告與丙○○及曹啟明
    間，就上開犯行，均有犯意聯絡及行為分擔，均為共同正犯
    。被告利用不知情之宏偉旅行社員工蘇俊昇，行使使公務員
    登載不實公文書，為間接正犯。被告自88年間起罹患精神分
    裂症，持續至各醫療院所就醫，並領有中度精神障礙之殘障
    手冊，此有行政院國軍退除役官兵輔導委員會台北榮民總醫
    院診斷證明書2份、國軍北投醫院診斷證明書、台北市立療
    養院診斷證明書及臺北縣政府社會局個案卡各1份可憑（見
    偵查卷第141至144頁、本院卷第40頁），足認被告於本件犯
    罪行為時，因罹精神分裂症，致其辨識行為違法的能力顯著
    減低，爰依刑法第19條第2項規定，減輕其刑。
五、原審因予論罪科刑，固非無見。惟查：(一)被告行使使公務員
    登載不實文書之對象為外交部領事事務局之承辦公務員，並
    非外交部領事事務局駐印尼臺北經濟貿易代表處人員；(二)被
    告於行為時因罹精神分裂症，致其辨識行為違法的能力顯著
    減低，原審漏未審酌，尚有未洽，辯護人指摘原判決不當，
    為有理由，應由本院將原判決撤銷改判。爰審酌被告明知與
    丙○○並無結婚之事實，竟擔任丙○○以結婚名義入境臺灣
    之人頭，影響主管機關對於戶政事務管理之正確性，並斟酌
    其前無犯罪紀錄，品行尚佳、犯罪動機、犯罪手段、生活狀
    況、智識程度及犯後否認犯行，未見悔意等一切情狀，量處
    如主文所示之刑，並諭知易科罰金之折算標準，以示懲儆。
    被告行為後，刑法第41條第1項前段規定：「犯最重本刑為5
    年以下有期徒刑以下之刑之罪，而受6個月以下有期徒刑或
    拘役之宣告者，得以新臺幣1000元、2000元或3000元折算1
    日，易科罰金」，然被告行為時即修正前刑法第41條第1項
    前段：「犯最重本刑為5年以下有期徒刑以下之刑之罪，而
    受6個月以下有期徒刑或拘役之宣告，因身體、教育、職業
    、家庭之關係或其他正當事由，執行顯有困難者，得以1元
    以上3元以下折算1日，易科罰金」，暨修正前罰金罰鍰提高
    標準條例第2條（現已刪除）規定：「依刑法第41條易科罰
    金者，均就其原定數額提高為100倍折算1日；法律所定罰金
    數額未依本條例提高倍數，或其處罰法條無罰金刑之規定者
    ，亦同」等規定，易科罰金之折算標準最高為銀元300元即
    新臺幣900元，最低為銀元100元即新臺幣300元。故比較新
    舊法結果，適用被告行為時即修正前之法律，對被告較為有
    利，爰併依刑法第2條第1項前段之規定，適用修正前刑法第
    41條第1項前段，諭知易科罰金折算標準。又本案被告之犯
    罪時間係於96年4月24日之前，且無中華民國九十六年罪犯
    減刑條例所定不得減刑之情形，爰依同條例第2條第1項第3
    款規定減其宣告刑二分之一，並諭知易科罰金折算標準。又
    被告前未曾受有期徒刑以上刑之宣告，有前案紀錄表在卷可
    查，其因一時失慮，致罹刑章，經此偵、審程序及刑之宣告
    後當知所惕勉自勵，信無再犯之虞，是本件之宣告刑以暫不
    執行為適當，爰併予宣告緩刑3年，以鼓勵向上，並期自新
    。
據上論斷，刑事訴訟法第369條第1項前段、第364條、第299條第
1項前段，刑法第2條第1項前段、第28條、第216條、第214條、
第19條第2項，第74條第1項第1款，修正前刑法第41條第1項前段
，修正前罰金罰鍰提高標準條例第1條前段、第2條，現行法規所
定貨幣單位折算新臺幣條例第2條，中華民國九十六年罪犯減刑
條例第2條第1項第3款、第7條，判決如主文。
本案經檢察官侯寬仁到庭執行職務。
中    華    民    國    97    年    12    月    8     日
                  刑事第二十一庭審判長法  官  蔡彩貞
                                      法  官  楊力進
                                      法  官  許永煌
以上正本證明與原本無異。
不得上訴。
                                      書記官  江采廷
中    華    民    國    97    年    12    月    15    日
附錄：本案論罪科刑法條全文
刑法第第214條
明知為不實之事項，而使公務員登載於職務上所掌之公文書，足
以生損害於公眾或他人者，處三年以下有期徒刑、拘役或五百元
以下罰金。
刑法第216條
行使第二百十條至第二百十五條之文書者，依偽造、變造文書或
登載不實事項或使登載不實事項之規定處斷。


司法院資訊處製作；財團法人民間司法改革基金會備份。
